臺灣新竹地方法院民事判決　　　　　　95年度重訴字第109號
原　　　告　華南商業銀行股份有限公司
法定代理人　甲○○
訴訟代理人　華南金資產管理股份有限公司
法定代理人　丁○○
訴訟代理人　戊○○
複代理人　　丙○○
　　　　　　庚○○
被　　　告　乙○○
　　　　　　　　　　　之7號
上列當事人間請求返還消費借貸款事件，本院於民國96年8月16
日辯論終結，判決如下：
    主      文
原告之訴駁回。
訴訟費用由被告負擔。
   事實及理由
甲、程序方面
（一）依據財政部台財融 (三)字第0903000098號，行政院金融
      重建機構設置及管理條例第5條、第20條、金融機構合併
      法第13條規定由華南商業銀行股份有限公司受讓桃園縣觀
      音鄉農會信用部、新竹縣新豐鄉農會信用部、高雄市小港
      區農會新用部、屏東縣佳冬鄉農會信用部及屏東縣竹田鄉
      農會新用部等5家農會信用部，合先敘明。
（二）被告經合法通知，未於最後言詞辯論期日到場，核無民事
      訴訟法第386條各款所列情形，爰依原告之聲請，准由其
      一造辯論而為判決。
乙、實體方面：
一、原告主張：
（一）緣被告乙○○邀同訴外人潘金田為連帶保證人，於民國（
      下同）82年12月24日與原告簽訂借據，向原告借款新臺幣
      （下同）9,300,000元，約定借款期間自82年12月24日起
      至87年12月23日止，利息按原告銀行當時之基準利率加碼
      年率百分之10.5計息，嗣後原告銀行基準利率調整時隨同
      調整，且約定立約人如有任何一宗債務不依約清償本金或
      付息時，即喪失期限利益，所有債務視為全部到期，應將
      所欠借款一次清償，如有遲延，並自遲延之日起，逾期6
      個月以內者，按上開利率百分之10，超過6個月者，按上
      開利率百分之20加付違約金，此具借據及授信約定書為證
      。詎被告僅繳納本息至於84年12月30日，依約上開債務視
      為全部到期，即應負償還之責，被告尚欠原告本金
      9,300,000元及自84年12月31日起至清償日止按年息百分
      之10.5計息暨違約金未清償，屢經催討仍置之不理，爰依
      消費借貸之法律關係提起本訴訟，請求如數清償本金、利
      息及違約金。
（二）對被告乙○○抗辯之主張：
   1、依刑事判決理由欄第四點：「... 又貸款人頭詹金益、曾
      鎮源... 乙○○... 或因合法傳喚而不到庭，惟查該等貸
      款人頭，於申辦貸款時均對保無訛，業據證人謝發錩、共
      同被告己○○於原審或本院審理時供述甚明，則詹金益等
      四十八人同意充當貸款人頭自明... 」查金融機構於貸放
      前均需經過核對本人身份證件、簽章、及貸款人員親見本
      人之對保程序，本案經對保程序之踐行業經前述刑事判決
      審酌並採為事實基礎，故被告已經對保程序之檢視並確認
      其為本案貸款人，系爭擔保放款借據之簽名亦為真實無誤
      。
   2、被告於95年9月5日之言詞辯論庭供稱其曾收受40,000元作
      為遷移戶口之報酬等語。查遷徙戶籍並給予報酬乃前述刑
      事判決內犯罪事實之基本犯罪手法，且依一般社會觀念，
      應無於不知原因之情形下遷徙戶籍，遑論該遷移戶之行為
      存有對價關係，是以被告辯稱其不知本案貸款情事，僅係
      推諉之詞，殊不足採。
   3、所謂人頭貸款，應係指被作為人頭者，不知自己被作為權
      利義務主體之謂。至於自己同意被借用作為權利義務主體
      時，被借用者與借用者間已成立某種法律關係，或為信託
      ，或為委任，端視事實而定。被告於授受報酬後遷徙戶籍
      至新竹縣並經對保無誤，是被告與前述刑事判決之犯罪人
      間確實成立法律關係，被告同意充當貸款人頭自明。
（三）原告為此聲明：
   1、被告應給付原告9,300,000元及自84年12月31日起至清償
      日止，按年利率百分之10.5計算之利息，暨自84年12月31
      日起至清償日止，逾期6個月以內者，按上開利率百分之
      10 ，逾期超過6個月，按上開利率百分之20計算之違約金
      。
   2、訴訟費用由被告負擔。
二、被告抗辯：
    於民國82年間，被告將戶籍原在板橋處遷至新豐鄉及出借身
    分證予第三人，係第三人稱其為獲取得標工程，而被告可獲
    償40,000元的對價；除被告外，當時尚有整批人之戶籍被第
    三人一同遷移，諸如被告鄰居亦是如此。又被告抗辯未曾向
    原告借貸、未取得原告貸與之任何款項，僅在遷移戶口時填
    寫相關文件及在空白文件上簽名，又該空白文件僅有一個表
    格簽名，並無記載其他內容。另原告所提出之取款條，其上
    印章雖為被告所有，然其餘字跡並非被告書寫，況金額龐大
    ，原告應核對本人身份，始能給予取款。又有些文件是其簽
    名，但當時一次簽很多空白文件，其並不知到底簽了那些文
    件及內容。依照刑事判決亦認定被告是被利用之人頭戶，被
    訴外人用以向原告冒貸，相同情形有數十人等情。
三、法院之判斷：
（一）按消費借貸者，謂當事人一方移轉金錢或其他替代物之所
      有權於他方，而約定他方以種類、品質、數量相同之物返
      還之契約，民法第四百四十七條第一項定有明文。故金錢
      消費借貸契約之成立，以有金錢移轉及同數額返還之合意
      為要件，此一要件事實是否具備，應由主張金錢消費借貸
      法律關係存在之當事人負舉證責任。
（二）原告主張被告乙○○於上開時間邀同訴外人潘金田為連帶
      保證人向原告借款9,300,000元，雖提出擔保放款借據、
      新竹縣新豐鄉農會授信約定書、傳票等影本為證。被告乙
      ○○雖承稱前開文件內有部分簽名係其所簽，但否認其曾
      向原告借款，並辯稱：於民國82年間，被告將戶籍原在板
      橋處遷至新豐鄉及出借身分證予不詳姓名之第三人，係有
      人介紹並稱第三人稱為獲取得標工程，而被告可獲償
      40,000元的代價；除被告外，當時尚有整批人之戶籍被第
      三人一同遷移，諸如被告鄰居亦是如此。又被告抗辯未曾
      向原告借貸、未取得原告貸與之任何款項，後來才知道是
      被人利用作為人頭戶向原告冒貸數百萬元等語，並提出臺
      灣高等法院臺中分院93年度重上更（三）字第43號刑事判
      決書影本一件為證。
（三）查原告就被告抗辯其係第三人以其名義冒貸被利用之人頭
      戶乙節不爭執（詳本院卷第100頁筆錄），惟主張被告自
      承其當時同意借戶頭給他人使用，並且在借據上簽名，應
      該知悉本件借款，故原告仍得依消費借貸契約之法律關係
      向被告請求清償借款等語。經查：新豐鄉農會曾因其任職
      員工違法背信以人頭戶冒貸高額貸款乙節，其中訴外人盧
      金玉、羅兆聘於82年間與其時職任新豐鄉農會總幹事盧朝
      杉、該農會山崎辦事處主任己○○，共同意圖為自己不法
      之利益，以交易價值不高之土地，由盧金玉等人低價購進
      土地後，由羅兆聘委託不知情之洪肇傑等人覓得人頭（註
      ：含本件被告乙○○）多人，將各人頭之戶籍分別遷入新
      竹縣新豐鄉並申請為當地農會贊助會員，再向新豐鄉農會
      抵押貸得高額款項等事實，業據盧金玉、羅兆聘、盧朝杉
      、己○○於刑事調查、偵審中供承甚詳，其中於82年間曾
      以被告乙○○等八人名義分別向新豐鄉農會貸得高額款項
      ，事後不繳利息，致生損害於新豐鄉農會之財產，其等亦
      均因其共同連續冒貸背信犯行經判決有期徒刑數年不等，
      且判決確定在案，有臺灣高等法院臺中分院94年度重上更
      （四）字第180號刑事判決影本一件在卷可參，參以原告
      提出之借據經辦人員及授信契約書之對保人員均係犯罪行
      為人己○○足認被告乙○○所辯非虛，是此，被告於簽名
      於相關貸款文件之時，顯係不知詳情被利用為人頭貸款戶
      之情形，而新豐鄉農會對其所為之對保等徵信程序亦非正
      常就借貸契約內容解釋使借款人明悉、詢明其借款之真意
      ，並對借款人之財力及信用狀況查證，再核對其身份及簽
      名之真正等程序，反係由犯罪行為人使被告等人頭戶簽名
      於相關借貸文件，並蓋捺其印章，使足形成借貸及對保形
      式外觀，以遂其犯罪行為及目的，可堪認定。
（四）揆諸首開說明，金錢消費借貸契約之成立，以有金錢移轉
      及同數額返還之合意為要件，此一要件事實是否具備，應
      由主張金錢消費借貸法律關係存在之當事人負舉證責任。
      本件原告舉證證明之文件充其量僅足以證明有借貸契約之
      形式，然核其實質內容之真正，被告並無向新豐鄉農會借
      款九百三十萬元並願依約返還同數額借款之意，新竹縣新
      豐鄉農會承辦人員己○○等人，亦非代該農會以借款予被
      告九百三十萬元並交付，約定被告依約如期清償借款之真
      意行之，雙方於書立借貸之書面文件時，並無使系爭消費
      借貸契約成立之合意，故此，系爭之消費借貸契約自始即
      未成立，即無得據以拘束被告，令其負借款人之責。從而
      ，原告主張依系爭消費借貸法律關係請求被告清償借款九
      百三十萬元及約定之利息、違約金，要屬無據，應予駁回
      。
四、本案事證已臻明確，兩造其餘之攻擊防禦方法，經審酌與本
    案結論不生影響，爰不一一論述，附此敘明。
五、結論：本件原告之訴為無理由，依民事訴訟法第78條，判決
    如主文。
中　　華　　民　　國　　96　　年　　8 　　月　　30　　日
                  民事第一庭    法　官　陳順珍
以上正本係照原本作成。
如對本判決上訴，須於判決送達後20日內向本院提出上訴狀。
中　　華　　民　　國　　96　　年　　8 　　月　　30　　日
                                書記官　周育瑜
